臺灣高等法院高雄分院刑事判決　　　96年度上更(一)字第42號
上　訴　人　臺灣高雄地方法院檢察署檢察官
上　訴　人　甲○○
即　被　告
上列上訴人等因被告偽造文書等案件，不服臺灣高雄地方法院93
年度金重訴字第4 號中華民國93年12月30日第一審判決（起訴案
號：臺灣高雄地方法院檢察署89年度偵字第24043 號、第24044
號、第24045 號、第24394 號、第24983 號、90年度偵字第2425
號），提起上訴，經判決後，由最高法院發回更審，本院判決如
下：
    主  文
原判決關於甲○○部分撤銷。
甲○○幫助偽造私文書，足以生損害於他人，處有期徒刑伍月，
如易科罰金，以銀元參佰元（即新臺幣玖佰元）折算壹日，緩刑
參年。
    事  實
一、黃承志（現由原審通緝中）為婦幼實業股份有限公司（下稱
    婦幼公司）之實際負責人，而瑞國興業股份有限公司（下稱
    瑞國公司）及方齊企業股份有限公司（下稱方齊公司）實際
    上均為婦幼公司所屬關係企業，其實際負責經營者均為黃承
    志。
二、緣瑞國公司於87年9 月4 日，以該公司與地主李陳美所有坐
    落高雄市○○區○○段4 小段700 地號等3 筆土地上合建之
    「美夢成真」建築案，向彰化商業銀行建國路辦事處（下稱
    彰銀建國路辦事處）申請純無擔保、期間17個月、借款用途
    為投資興建建物工程不足款之建築融資貸款新台幣（下同）
    6300萬元，經彰銀建國路辦事處將該申貸案提請彰銀常務董
    事會核議，經彰銀常務董事會於87年9 月18日以第18屆第36
    次常務董事會議審查，決議審查意見增列：(一)建築基地屬第
    三人所有部分，應一併提供本行設定第1 順位抵押權；(二)本
    合建案借戶可分配建物部分之銷售率達4 成以上時，始可撥
    款動用；(三)放款金額改為6000萬元等意見，經彰銀建國路辦
    事處再於87年10月2 日陳明就地主李陳美所有基地部分請准
    免於供設定之理由，而呈報彰銀常務董事會核議，彰銀常務
    董事會於87年10月23日以第18屆第40次常務董事會議審查決
    議照案通過，而准許按照附表一所示建物造價撥款計劃之施
    工進度順序，撥放各期之款項（下稱「美夢成真」貸款案）
    。上開「美夢成真」貸款案所指之建物，係地下3 樓、地上
    14樓之建築物，瑞國公司可分配部分為地下1 至3 樓及地上
    6 至14樓，戶數共42戶，如欲達到銷售率4 成之融資撥款條
    件，至少需銷售17戶以上，然因預售情形欠差，銷售率未達
    4 成，黃承志遂以對外製造預售情況良好，藉以招攬客戶前
    來預訂而提昇銷售業績為由，指示黃瑞雲（黃承志之姊，另
    由檢察官偵查）及蔡源成（婦幼公司及所屬關係企業之財務
    經理，另由檢察官偵查）找來婦幼公司業務部之職員甲○○
    幫助偽造不實之「預定土地房屋買賣契約書」，甲○○明知
    婦幼公司員工蔡宗隆、薛古學、鄭彩鳳、張美雲、張亨騏、
    蔡宗展、高如君、陳慶銘（原審漏載陳慶銘）均未預購「美
    夢成真」建築案之房地，竟基於對外製造預售情況良好，藉
    以招攬客戶前來預訂而提昇銷售業績之用意，幫助黃承志、
    黃瑞雲、蔡源成偽造「預定土地房屋買賣契約書」之犯意，
    在高雄市○○○街12號瑞國公司所在地，由黃瑞雲、蔡源成
    提供資料，甲○○從事找公司員工之資料後，於87年9 月20
    日交由俞淑美（已判決確定）、其他不詳日期交由李金潔（
    已判決確定）及其他不詳姓名之成年人在空白之「預定土地
    房屋買賣契約書」上，填寫蔡宗隆、薛古學、鄭彩鳳、張美
    雲、張亨騏、蔡宗展、高如君、陳慶銘之姓名、年籍資料及
    在買方欄內偽造蔡宗隆、薛古學、鄭彩鳳、張美雲、張亨騏
    、蔡宗展、高如君、陳慶銘之簽名各1 枚，而接續偽造完成
    蔡宗隆、薛古學、鄭彩鳳、張美雲、張亨騏、蔡宗展、高如
    君、陳慶銘向瑞國公司預購房屋而與瑞國公司簽立之「預定
    土地房屋買賣契約書」共8 份後（原審誤書為7 份），再由
    蔡源成交予黃承志，足以生損害於蔡宗隆、薛古學、鄭彩鳳
    、張美雲、張亨騏、蔡宗展、高如君、陳慶銘之權益。
三、案經法務部調查局高雄市調查處報請臺灣高雄地方法院檢察
    署檢察官偵查起訴。
    理  由
壹、程序部分：
    按被告以外之人（包括證人、鑑定人、告訴人、被害人及共
    同被告等）於審判外之陳述雖不符刑事訴訟法第159 條之1
    至之4 等四條之規定，而經當事人於審判程序同意作為證據
    ，法院審酌該言詞陳述或書面陳述作成時之情況，認為適當
    者，亦得為證據；當事人、代理人或辯護人於法院調查證據
    時，知有刑事訴訟法第159 條第1 項不得為證據之情形，而
    未於言詞辯論終結前聲明異議者，視為有前項之同意，同法
    第159 條之5 定有明文。立法意旨在於傳聞證據未經當事人
    之反對詰問予以核實，原則上先予排除。惟若當事人已放棄
    反對詰問權，於審判程序中表明同意該等傳聞證據可作為證
    據；或於言詞辯論終結前未聲明異議，基於尊重當事人對傳
    聞證據之處分權，及證據資料愈豐富，愈有助於真實發見之
    理念，且強化言詞辯論主義，使訴訟程序得以順暢進行，上
    開傳聞證據亦均具有證據能力；本件證人蔡宗隆、薛古學、
    鄭彩鳳、張美雲、張亨騏、蔡宗展、高如君、俞淑美、李金
    潔、黃瑞雲於調查及偵查中所為陳述，其性質雖屬傳聞證據
    ，惟其等所為之上開陳述內容，業經本院審判程序予以提示
    並告以要旨，且各經檢察官及被告等人表示意見，當事人已
    知上述筆錄乃傳聞證據，均未於言詞辯論終結前對該等筆錄
    內容異議，本院審酌上開筆錄作成時，較無人情施壓或干擾
    ，亦無不當取供之情形，認為以之作為本案之證據亦屬適當
    ，是上開證言自具有證據能力。
貳、實體部分：
一、訊據上訴人即被告甲○○則矢口否認有何偽造「預定土地房
    屋買賣契約書」之犯行，辯稱：沒有任何一份契約是我填寫
    云云。惟查：
  (一)上開事實，業據證人即同案被告俞淑美於調查及偵訊中陳稱
    ：我有在陳慶銘之「預定土地房屋買賣契約書」上填寫陳慶
    銘之年籍資料，而如附表二所示之蔡宗隆、薛古學、鄭彩鳳
    、張美雲、張亨騏、蔡宗展、高如君均是婦幼集團之員工，
    渠等如附表二所示之「預定土地房屋買賣契約書」係假買賣
    ，陳慶銘亦是人頭買戶，是黃承志叫我在同一日寫的等語（
    見90年偵字第2425號卷第166 頁、第175 頁正面、背面、第
    178 頁背面），同案被告李金潔於調查及偵訊中亦陳稱：因
    「美夢成真」建築案銷售成績不好，黃承志、蔡源成指示我
    們用公司員工當人頭戶製作假的「預定土地房屋買賣契約書
    」使銷售業績達到7 成，假買賣契約書均是黃承志、蔡源成
    指示業務部之我、俞淑美製作，蔡源成並指示契約書內之簽
    名筆跡不能相同，故在製作時都會特別注意讓每份契約書之
    簽名筆跡不同，假契約書製作完畢後交給蔡源成，如附表二
    所示之蔡宗隆、薛古學、鄭彩鳳、張美雲、張亨騏、蔡宗展
    、高如君、陳慶銘之「預定土地房屋買賣契約書」均係偽造
    ，當時公司係表示要將銷售成績湊合達到7 成，事後才知有
    用該買賣契約書去向銀行融資等語（見90年偵字第2425號卷
    第139 頁正面及背面、第161 頁背面、第162 頁），證人黃
    瑞雲於調查及偵訊中證稱：黃承志指示我及蔡源成找婦幼集
    團之員工充當客戶，偽造「預定土地房屋買賣契約書」，我
    與黃承志、蔡源成即找俞淑美、李金潔、甲○○進行偽造，
    填寫時為怕筆跡相同，尚指示員工相互簽名，如附表二所示
    之蔡宗隆、薛古學、鄭彩鳳、張美雲、張亨騏、蔡宗展、高
    如君、陳慶銘之「預定土地房屋買賣契約書」均係偽造等語
    （見90年偵字第2425號卷第438 頁背面、第448 頁），證人
    蔡宗隆、薛古學、鄭彩鳳、張美雲、張亨騏、蔡宗展、高如
    君亦均於調查及偵訊中證稱：渠等係為婦幼公司員工，但均
    未向瑞國公司預購如附表二所示之房屋，亦均從未簽立「預
    定土地房屋買賣契約書」等語（分見90年偵字第2425號卷第
    213 頁背面、第224 頁背面、第235 頁、第246 頁背面、第
    252 頁、第264 頁、第298 頁、第310 頁、第329 頁、第
    338 頁）；核與被告甲○○於調查及偵訊中所供稱：業務部
    同仁為了婦幼集團所屬之瑞國公司銷售之「美夢成真」建築
    案表面銷售業績良好，以便吸引顧客購買，乃以同仁名義假
    購買「美夢成真」建築案房屋之方式，偽造「預定土地房屋
    買賣契約書」，任職於業務部之李金潔、俞淑美均有幫忙收
    集員工資料及書寫假買賣契約書，當時我因任職業務部，故
    亦幫忙以公司員工為假購買人，李金潔、俞淑美說要製造銷
    售業績、刺激買氣等語（見90年偵字第2425號卷第397 頁正
    面及背面、第407 頁背面、第408 頁）相符，此外並有偽造
    之蔡宗隆、薛古學、鄭彩鳳、張美雲、張亨騏、蔡宗展、高
    如君、陳慶銘之「預定土地房屋買賣契約書」各1 份在卷可
    稽（見90年偵字第2425號卷第46頁至第51頁、第151 頁、第
    216 頁至第221 頁、第238 頁至第242 頁、第254 頁至第
    259 頁、第300 頁至第305 頁、第331 頁至第336 頁、第
    354 頁）。從而，蔡宗隆、薛古學、鄭彩鳳、張美雲、張亨
    騏、蔡宗展、高如君、陳慶銘等人均無向瑞國公司預購如附
    表二所示房屋之情，且被告甲○○明知蔡宗隆、薛古學、鄭
    彩鳳、張美雲、張亨騏、蔡宗展、高如君、陳慶銘等人為婦
    幼集團之員工，並非一般預購房屋之客戶，若上開蔡宗隆等
    人確有預購附表二所示房屋之事實，亦根本無庸由同案被告
    俞淑美、李金潔代為書寫「預定土地房屋買賣契約書」之必
    要，然被告甲○○竟仍受黃承志、黃瑞雲、蔡源成之指示要
    求，而幫助收集資料，則被告甲○○確係幫助黃承志、黃瑞
    雲、蔡源成偽造「預定土地房屋買賣契約書」之犯意，應可
    確認。
  (二)同案被告俞淑美係於同一日偽造不實之「預定土地房屋買賣
    契約書」，且於該日有為如附表二所示有預購房屋之同案被
    告蔡源成代為簽寫「預定土地房屋買賣契約書」，此業據同
    案被告俞淑美陳明在卷，而同案被告蔡源成之「預定土地房
    屋買賣契約書」上所載簽立日期為87年9 月20日（見90年偵
    字第2425號卷第167 頁），故同案被告俞淑美偽造蔡宗隆等
    人之「預定土地房屋買賣契約書」之日期係為87年9 月20日
    ，亦可認定。至於同案被告李金潔偽造之日期，其已不復記
    憶，且與同案被告俞淑美非同一日，此亦據同案被告李金潔
    供陳在卷，是同案被告李金潔及其他不詳姓名之成年人偽造
    之日期是87年9 月20日以外之某日一節，亦堪以認定。
  (三)雖系爭「預定土地房屋買賣契約書」之原本目前不知在何處
    ，致查無其他積極證據足資證明被告甲○○有在「預定土地
    房屋買賣契約書」上書寫任何資料或簽名，惟被告甲○○既
    明知公司有製作假買賣，以利對外製造預售情況良好之假象
    ，猶從事收集員工資料，交給其他人製作不實之「預定土地
    房屋買賣契約書」，被告甲○○有幫助黃承志、黃瑞雲、蔡
    源成等人偽造文書之犯意甚明，被告甲○○辯稱：我沒有在
    任何「預定土地房屋買賣契約書」上書寫任何資料，應諭知
    無罪云云，洵屬無據。
  (四)證人黃瑞雲於本院前審審理時到庭證稱：我在瑞國公司沒有
    擔任任何職務，也沒有示意俞淑美、李金潔、甲○○等人製
    作不實之「預定土地房屋買賣契約書」，更不曾看過俞淑美
    、李金潔、甲○○等人製作不實契約書之情事云云（見本院
    上訴卷二第26至30頁）。惟證人黃瑞雲上開證述已與其於調
    查局時所為之陳述不同，且與被告甲○○前開於調查局、偵
    訊時所為之陳述不符。又證人黃瑞雲於原審審理時，原亦否
    認有指示俞淑美、李金潔、甲○○簽房屋買賣契約書之事，
    經檢察官提示筆錄詰問後，證人黃瑞雲即改稱：「就是因為
    他們公司需要，黃承志交代下來，我就照做，因為員工都是
    受僱於他」、「黃承志指示，他直接下來交代，我看到李金
    潔、俞淑美他們都在現場」等語（見原審卷三第50、57頁）
    ，可見證人黃瑞雲於本院前審所述不實。再者證人黃瑞雲也
    是本案之共同被告，復與婦幼集團之負責人黃承志是姐弟關
    係，其所為之陳述，攸關其與黃承志是否成立犯罪，則其前
    開所述，顯係為迴護其與黃承志，而被告甲○○又係黃承志
    之職員，對本件亦有重大利害關係，故黃瑞雲上開陳述，自
    不得作為對被告甲○○有利之認定。
  (五)綜上所述，被告甲○○上開所辯，無非事後卸責之詞，不足
    採信，其犯行堪以認定。
二、查被告甲○○明知公司有製作假買賣，以利對外製造預售情
    況良好之假象，猶幫忙收集資料，然其並未於「預定土地房
    屋買賣契約書」上為任何不實之記載，從而被告甲○○就此
    部分之犯行僅居於幫助之犯意，而無犯行之分擔，核其所為
    ，應係犯刑法第30條第1 項、第210 條之幫助偽造私文書罪
    ，應依刑法第210 條之罪刑處斷，並依刑法第30條第2 項幫
    助犯之規定，減輕其刑。公訴人認被告與同案被告俞淑美、
    李金潔、黃承志、黃瑞雲、蔡源成及其他不詳姓名之成年人
    間就上開該犯行，係共同正犯，尚有未洽。
三、原判決對被告甲○○予以論罪科刑，固非無見；惟查：(一)被
    告甲○○雖知悉上情並幫忙收集資料，然其並未於「預定土
    地房屋買賣契約書」上為任何不實之記載，從而被告甲○○
    就此部分之犯行僅居於幫助之犯意，而無犯行之分擔，原審
    未詳加區分，逕認被告甲○○與其他被告間係共同正犯關係
    ，自有未合。(二)同案被告俞淑美與李金潔2 人不是同一天偽
    造「預定土地房屋買賣契約書」，此已說明如前，從而原審
    認渠等均係於87年9 月20日偽造「預定土地房屋買賣契約書
    」一節，亦有未合。被告甲○○上訴意旨，否認犯罪，檢察
    官上訴意旨以被告甲○○於原審未坦承犯行，毫無悔意，原
    審諭知緩刑未當，一致指摘原判決不當，雖無理由；惟原判
    決既有上開可議之處，仍應由本院將原判決關於被告甲○○
    部分予以撤銷改判。審酌被告甲○○為圖造出銷售業績良好
    而藉以吸引買氣，竟幫助他人偽造「預定土地房屋買賣契約
    書」之不正方式，致侵害他人之權益，犯後原於調查及偵訊
    中有坦認並清楚交待犯行，然卻於法院審理中翻異否認犯行
    ，及其係依僱主黃承志之指示辦理，惡性難謂重大等一切情
    狀，量處有期徒刑5 月，並諭知易科罰金之折算標準，又被
    告於犯罪時之刑法第41條第1 項前段規定：「犯最重本刑為
    5 年以下有期徒刑以下之刑之罪，而受6 個月以下有期徒刑
    或拘役之宣告，因身體、教育、職業、家庭之關係或其他正
    當事由，執行顯有困難者，得以1 元以上3 元以下折算1日
    ，易科罰金。」，被告行為時之易科罰金折算標準，修正前
    罰金罰鍰提高標準條例第2 條前段（現已刪除）規定，就其
    原定數額提高為100 倍折算1 日，則本件被告行為時之易科
    罰金折算標準，應以銀元300 元折算1 日，經折算為新臺幣
    後，應以新臺幣900 元折算1 日。惟95年7 月1 日修正公布
    施行之刑法第41條第1 項前段則規定：「犯最重本刑為5年
    以下有期徒刑以下之刑之罪，而受6 個月以下有期徒刑或拘
    役之宣告者，得以新臺幣1000元、2000元或3000元折算1日
    ，易科罰金。」，比較修正前後之易科罰金折算標準，以95
    年7 月1 日修正公布施行前之規定，較有利於被告，則應依
    刑法第2 條第1 項前段，適用修正前刑法第41條第1 項前段
    規定，定其折算標準。又被告前未曾受有期徒刑以上刑之宣
    告，有臺灣高等法院被告前案紀錄表1 份附卷可稽，其係因
    受僱於黃承志之關係，基於僱主之要求始配合幫助偽造犯行
    ，且僅為業務部職員之身分，為求有助於提高銷售業績之出
    發點而為，應不知黃承志嗣有係將該「預定土地房屋買賣契
    約書」作為向銀行辦理融資撥款使用之事，惡性尚非重大，
    經此偵審程序，當知所警惕而無再犯之虞，本院因認所宣告
    之刑以暫不執行為適當，爰依刑法第74條第1 項第1 款規定
    宣告緩刑3 年，以啟自新，又被告犯罪在刑法第74條95年7
    月1 日修正施行前，關於緩刑之宣告即應適用修正後之新法
    （最高法院95年5 月23日第8 次會議決議參照）。
四、公訴意旨另以：被告甲○○尚有偽造如附表二所示被告甲○
    ○及同案被告俞淑美、李金潔、曾棓筠向瑞國公司預購房屋
    之「預定土地房屋買賣契約書」云云，惟按偽造文書罪所指
    之偽造行為，須為無制作權人而冒用他人名義製作文書為要
    件，若自己之文書，即無從構成該條犯罪。查上開公訴人所
    指之被告甲○○及同案被告俞淑美、李金潔、曾棓筠之「預
    定土地房屋買賣契約書」，均為渠4 人自己所簽立，為渠4
    人陳明在卷，則該買賣契約書均為渠4 人本於自己之名義所
    製作之文書，自非偽造之行為可言，然因公訴人認此與前開
    論罪科刑部分有接續犯之實質上一罪關係，故不另為無罪之
    諭知。
據上論結，應依刑事訴訟法第369 條第1 項前段、第364 條、第
299 條第1 項前段，刑法第30條第1 項、第2 項、第210 條、第
74條第1 項第1 款、修正前刑法第41條第1 項前段、罰金罰鍰提
高標準條例第2 條，判決如主文。
本案經檢察官彭南雄到庭執行職務。
中　　華　　民　　國　　96　　年　　5 　　月　　1 　　日
                  刑事第七庭    審判長法  官  莊飛宗
                                      法  官  邱明弘
                                      法  官  黃憲文
以上正本證明與原本無異。
如不服本判決應於收受本判決後10日內向本院提出上訴書狀，其
未敘述上訴理由者，並得於提起上訴後10日內向本院補提理由書
狀（均須按他造當事人之人數附繕本）「切勿逕送上級法院」。
中　　華　　民　　國　　96　　年　　5 　　月　　1 　　日
　　　　　　　　　　　　　　　　　　　書記官  施耀程
附錄本件判決論罪科刑法條：
中華民國刑法第210 條
偽造、變造私文書，足以生損害於公眾或他人者，處 5 年以下
有期徒刑。
